ACORDAO-COMPLETO-2475213

ACÓRDÃO 1430/2023 ATA 3/2023 - SEGUNDA CÂMARA

VISTOS, relatados e discutidos estes autos referentes à Tomada de Contas Especial instaurada pelo Instituto Nacional de Colonização e Reforma Agraria - Incra em razão da impugnação parcial das despesas do Convênio CRT/PE/9000/2004, Siafi 513668 (peça 3, p. 58-66) , realizado entre aquela entidade e a Cooperativa de Prestação de Serviços Rede de Cooperação Técnica - RECAT.
ACORDAM os Ministros do Tribunal de Contas da União, reunidos em sessão da 2ª Câmara, ante as razões expostas pelo Relator, em: 
9.1. arquivar a presente TCE, ante a ocorrência da prescrição, nos termos dos arts. 8º, caput, e 11 da Resolução/TCU 344/2022;
9.2. dar ciência deste acórdão aos responsáveis e ao Instituto Nacional de Colonização e Reforma Agraria - Incra.

Tomada de Contas Especial instaurada pelo Instituto Nacional de Colonização e Reforma Agraria  INCRA em razão da impugnação parcial das despesas do Convênio CRT/PE/9000/2004, realizado entre aquela entidade e a Cooperativa de Prestação de Serviços Rede de Cooperação Técnica  RECAT.

Segunda Câmara

3. Responsáveis: Cooperativa de Prestação de Serviços Rede de Cooperação Técnica - Recat (03.682.456/0001-77) e Edilson Dias de Santana (XXX.398.434-XX).

13.1. Ministros presentes: Vital do Rêgo (Presidente), Augusto Nardes e Antonio Anastasia.
13.2. Ministro-Substituto convocado: Marcos Bemquerer Costa (Relator).

MARCOS BEMQUERER

Adoto como parte deste Relatório a instrução produzida no âmbito da Unidade de Auditoria Especializada em Tomada de Contas Especial - AudTCE, adiante reproduzida com pequenos ajustes de forma (peça 79) :
"INTRODUÇÃO
Trata-se da tomada de contas especial instaurada pelo Instituto Nacional de Colonização e Reforma Agraria - INCRA em desfavor do Sr. Edilson Dias de Santana, Presidente da Cooperativa de Prestação de Serviços de Cooperação Técnica - RECAT, em razão da impugnação parcial das despesas do Convênio CRT/PE/9000/2004, Siafi 513668 (peça 3, p. 58-66) , realizado entre o INCRA e a Cooperativa de Prestação de Serviços de Cooperação Técnica - RECAT, que tinha por objeto a Prestação de Serviço de Assessoria Técnica, Social e Ambiental - ATES, para atender 1.770 famílias assentadas nos projetos de assentamento do INCRA em razão de irregularidades na execução física/financeira.
HISTÓRICO	
O Convênio CRT/PE/9000/2004 foi firmado no valor de R$ 2.389.732,30 sendo R$ 2.172.490,30 à conta do concedente e R$ 217.242,00 referentes à contrapartida do convenente. Teve vigência de 24/11/2004 a 31/12/2007 com prazo para a apresentação da prestação até 2/3/2008. 
3.	Foram liberados R$ 1.878.516,90 por intermédio das seguintes Ordens Bancárias, (peça 18, p. 6) : (...) .
O Objeto do convênio CRT/PE/9000/2004 foi fiscalizado pela concedente por intermédio de Relatórios de Vistorias e Pareceres Técnicos presentes nas peças 5, p. 34-42; peça 5, p. 64-73; peça 6, p.1-22; peça 7, p. 9-11; peça 7, p. 57-68, peça 9, p. 25-27; peça 10, p. 11; peça 10, p. 58-60; peça 11, p.14-15; peça 11, p. 22-25; peça 12, p. 41-44; peça 12, p. 49-51; peça 13, p. 6-11.
As irregularidades verificadas pelo INCRA foram relacionadas na análise de peça 15, p. 2-9, apontando-se o seguinte:
- Pagamentos a dirigentes e funcionários do convenente;
- Despesas com tarifa bancária no período de 18/10/2005 a 9/1/2006;
- Pagamento de multas e juros sobre recolhimento de GPS;
- Pagamento de despesas administrativas não autorizadas;
- Despesas realizadas fora da área de abrangência do convênio;
- Despesas citadas na Relação de Pagamentos e não comprovadas;
- Despesas indevidamente comprovadas;
- Despesas não previstas no Plano de Trabalho;
- Despesas com combustível, executadas de forma irregular; e
- Omissão do dever de prestar contas dos recursos referentes à 3ª parcela, no valor de R$ 795.419,25.
O responsável foi instado a se manifestar sobre as irregularidades por meio do Ofício 375/2010 (peça 15, p. 10) , tendo apresentado justificativas (peça 15, p. 25-38) , que foram analisadas e rejeitadas pelo INCRA, conforme Parecer 46/2010 (peça 15, p. 39-46) .
Diante do não saneamento das irregularidades apontadas e da não devolução dos recursos, instaurou-se a Tomada de Contas Especial. 
No Relatório de Tomada de Contas Especial (peça 22, p. 36-50) , concluiu-se que o prejuízo importaria no valor total original de R$ 1.410.513,29, imputando-se a responsabilidade ao Sr. Edilson Dias de Santana, presidente da Cooperativa de Prestação de Serviços de Cooperação Técnica - RECAT, em razão de irregularidades observadas na execução física e financeira do convênio, relativas às 1ª e 2ª parcelas, e omissão do dever de prestar contas da 3ª parcela.
O Relatório de Auditoria 48/2017 da Controladoria Geral da União (peça 22, p. 60-62) ratificou o posicionamento do Tomador de Contas. Após serem emitidos o Certificado de Auditoria, o Parecer do Dirigente e o Pronunciamento Ministerial (peça 22, p. 63, 65 e 69) , o processo foi remetido a esse Tribunal.
No exame técnico da instrução de peça 25, constataram-se lacunas de informações consideradas imprescindíveis para a análise do processo, tendo sido proposta a realização de diligência à Superintendência Regional do INCRA no Estado de Pernambuco, nos seguintes termos: 
'a) encaminhe ao TCU relação geral de ocorrências de irregularidades do convênio CRT/PE/9000/2004, Siafi 513668, especificando para cada item de irregularidade a descrição detalhada da ocorrência, o valor individualizado do débito, a data de ocorrência e a documentação comprobatória; e
b) analise a veracidade da afirmação da Cooperativa de Prestação de Serviços de Cooperação Técnica - RECAT, datada de 14 de agosto de 2010, quanto à entrega por aquela entidade de documentos comprobatórios da prestação de contas dos recursos da 3ª parcela do referido convênio, realizando a análise da documentação caso já tenha sido apresentada e elencando eventuais ocorrências de irregularidades nos moldes do contido na alínea anterior.'
Expedidos os Ofícios de Diligência 155/2018 (peça 29) , recebidos em 26/6/2018 (peça 30) , 3194/2018 (peça 31) , 7/12/2018 (peça 32) e 5270/2019 (peça 33) , 23/7/2019 (peça 34) , não houve resposta por parte da Superintendência Regional do INCRA no Estado de Pernambuco.
Na instrução seguinte (peça 37) , constatou-se que os titulares da Superintendência Regional do INCRA no Estado de Pernambuco foram omissos no envio das respostas às diligências, e o fato deveria ser avaliado por ocasião do exame de mérito, para fins de aplicação de multa.
Em razão do insucesso na obtenção das respostas às três diligências anteriormente encaminhadas à Superintendência Regional do INCRA no Estado de Pernambuco, entendeu-se necessário renová-la, desta feita ao órgão superior da citada unidade, no caso o próprio Instituto Nacional de Colonização e Reforma Agrária - INCRA, por meio de sua Auditoria Interna, para que encaminhassem informações e documentos indicados no item 9, satisfeita por meio da resposta de peças 43-54.
Analisadas as informações e documentos recebidos do INCRA por meio da instrução de peça 56, concluiu-se pela necessidade de realização de citação dos responsáveis, nos seguintes termos:
'a) realizar a CITAÇÃO solidária do Sr. Edilson Dias de Santana (CPF XXX.398.434-XX) , Presidente da RECAT, e da Cooperativa de Prestação de Serviços de Cooperação Técnica - RECAT (CNPJ: 03.682.456/0001-77) , na pessoa de seu representante legal, com fundamento nos arts. 10, § 1º, e 12, incisos I e II, da Lei 8.443/1992 c/c o art. 202, incisos I e II, do RI/TCU, para que, no prazo de quinze dias, apresentem alegações de defesa e/ou recolham aos cofres do Instituto Nacional de Colonização e Reforma Agraria - INCRA as quantias abaixo indicadas, atualizadas monetariamente a partir das respectivas datas até o efetivo recolhimento, abatendo-se na oportunidade a quantia eventualmente ressarcida, na forma da legislação em vigor, em decorrência da irregularidade abaixo descrita:
Irregularidades: 
I - Realização de pagamentos indevidos com:
a) despesas administrativas, inerentes às atividades rotineiras da RECAT; 
b) diárias, inclusive a dirigentes da RECAT, cujos comprovantes não especificam o local da estadia, o período e a atividade executada;
c) despesas bancárias;
d) despesas com multas e juros sobre recolhimento de Guia da Previdência Social;
e) despesas com transporte para destinos estranhos ao objeto do convênio;
f) despesas com pagamentos de ajuda de custo, não prevista no plano de trabalho;
II - Comprovação de despesas diversas por meio de recibos assinados pelos próprios técnicos da RECAT e não pelos reais fornecedores ou prestadores de serviços;
III - Utilização de um mesmo cheque para pagamento de despesas diversas a fornecedores diferentes, demonstrando que os valores eram sacados e os pagamentos feitos em espécie; 
IV - Glosa de valores referentes aos Planos de Recuperação de Assentamentos - PRA, em razão da não execução em assentamentos já emancipados ou pela não entrega dos PRA's ao INCRA e dos Planos de Desenvolvimento de Assentamento - PDA de Macambira e Pirajá, em razão da reprovação pelo setor de Cartografia; e
V - Omissão do dever de prestar contas dos recursos recebidos por meio da 3ª parcela.
Dispositivos violados: parágrafo único do art. 70 da Constituição Federal; art. 93 do Decreto-Lei 200/67; arts. 20, 22, 28 e 30 da IN/STN 1/2007, alíneas 'c' e 'k', da cláusula terceira e cláusula sexta do Convênio CRT/PE/9000/2004.
Quantificação do débito:
	VALOR ORIGINAL (R$) 
	DATA DA OCORRÊNCIA 

	1.600,00
	30/11/2004

	1.600,00
	30/11/2004

	2.800,00
	30/11/2004

	1.120,07
	17/12/2004

	9.025,37
	24/12/2004

	1.102,89
	29/12/2004

	2.000,00
	30/12/2004

	5.685,84
	30/12/2004

	1.679,85
	30/12/2004

	1.679,66
	30/12/2004

	1.600,00
	30/12/2004

	400,00
	31/12/2004

	1.090,00
	31/12/2004

	300,00
	2/1/2005

	367,60
	5/1/2005

	1.493,39
	11/01/2005

	26.972,00
	15/01/2005

	7.106,92
	31/01/2005

	3.890,00
	31/03/2005

	16.000,00
	14/10/2005

	48.800,00
	14/10/2005

	14.000,00
	14/10/2005

	767,95
	25/10/2005

	124.000,00
	30/11/2005

	22.000,00
	31/12/2005

	18.800,00
	31/12/2005

	57.887,53
	31/12/2005

	52.000,00
	31/12/2005

	13.200,00
	31/12/2005

	13.200,00
	31/12/2005

	13.200,00
	31/12/2005

	13.200,00
	31/12/2005

	13.200,00
	31/12/2005

	19.500,00
	31/12/2005

	22.000,00
	31/12/2005

	917,70
	4/1/2006

	310,62
	9/1/2006

	307,43
	31/1/2006

	2.296,83
	31/1/2006

	9.006,23
	31/1/2006

	795.419,25
	11/7/2007

Cofre para recolhimento: Instituto Nacional de Colonização e Reforma Agraria - INCRA
Conduta: a) realizar pagamentos indevidos; b) comprovar a realização de despesas diversas por meio de recibos assinados pelos próprios técnicos da RECAT e não pelos reais fornecedores ou prestadores de serviços; c) utilizar-se de saques para pagamento de despesas em espécie; d) deixar de executar Planos de Recuperação de Assentamentos - PRA em assentamentos já emancipados ou pela não entrega dos PRA's ao INCRA e Planos de Desenvolvimento de Assentamento - PDA, em razão da reprovação pelo setor de Cartografia; e) omitir-se do dever de prestar contas dos recursos recebidos por meio da 3ª parcela do convênio.
Nexo de causalidade: a) a realização de pagamentos indevidos resultou em dano ao erário correspondente aos valores pagos; b) a comprovação da realização de despesas diversas por meio de recibos assinados pelos próprios técnicos da RECAT e não pelos reais fornecedores ou prestadores de serviços e a utilização de saques para pagamento em espécie, impediu o estabelecimento do nexo de causalidade entre os recursos recebidos e as despesas realizadas, resultando na presunção de dano ao erário no valor das despesas realizadas; c) a não execução dos Planos de Recuperação de Assentamentos - PRA e Planos de Desenvolvimento de Assentamento - PDA propiciou o não atingimento dos objetivos pactuados no convênio e, consequentemente, dano ao erário equivalente valor total não executado; d) a omissão do dever de prestar contas dos recursos recebidos através da 3ª parcela do convênio propiciou a não comprovação da boa e regular aplicação dos recursos recebidos, resultando em dano ao erário.
Culpabilidade - Sr. Edilson Dias de Santana: não há excludentes de ilicitude, de culpabilidade ou de punibilidade. É razoável supor que o responsável tinha consciência da ilicitude de sua conduta, sendo-lhe exigível conduta diversa daquela que foi adotada, qual seja, desincumbir-se do seu dever de prestar constas dos recursos referentes à 3ª parcela do convênio, abster-se de realizar despesas não previstas no Plano de Trabalho ou realizar pagamentos em espécie, executar integralmente o objeto do convênio e comprovar as despesas por meio de documentos idôneos, comprovando assim a boa e regular aplicação dos recursos.
Culpabilidade - Cooperativa de Prestação de Serviços de Cooperação Técnica - RECAT: não há excludentes de ilicitude, de culpabilidade ou de punibilidade. É razoável supor que a responsável, por meio de seus representantes, tinha consciência da ilicitude de sua conduta, sendo-lhe exigível conduta diversa daquela que foi adotada, qual seja, desincumbir-se do seu dever de prestar constas dos recursos referentes à 3ª parcela do convênio, abster-se de realizar despesas não previstas no Plano de Trabalho ou realizar pagamentos em espécie, executar integralmente o objeto do convênio e comprovar as despesas por meio de documentos idôneos, comprovando assim a boa e regular aplicação dos recursos.'
Em cumprimento ao pronunciamento da unidade (peça 58) , os responsáveis fora citados por meio dos Ofícios 43.868 e 43.869/2020 (peças 73-74) , encaminhados para seus endereços oficiais constantes da base de dados da Receita Federal (peças 59-60) , efetivamente recebidos em 1°/10/2020 e 13/10/2020, como atestam os avisos de recebimento (peças 75 e 76) .
Transcorrido o prazo regimental fixado, os responsáveis permaneceram silentes, operando-se, portanto, os efeitos da revelia, dando-se prosseguimento ao processo, nos termos do art. 12, § 3º, da Lei 8.443/1992.
EXAME TÉCNICO
Da revelia do Sr. Edilson Dias de Santana e da Cooperativa de Prestação de Serviços de Cooperação Técnica - RECAT
 (...) 
No caso vertente, as citações dos responsáveis são válidas, uma vez que foram encaminhadas para seus endereços oficiais e comprovadamente recebidas, conforme registrado no item 14.
Quanto ao mérito, nos processos do TCU, a revelia não conduz à presunção de que seriam verdadeiras todas as imputações levantadas contra os responsáveis, diferentemente do que ocorre no processo civil, em que a revelia do réu opera a presunção da verdade dos fatos narrados pelo autor. Dessa forma, a avaliação da responsabilidade dos agentes não pode prescindir da prova existente no processo ou para ele carreada. 
Ao não apresentar suas defesas, os responsáveis deixaram de produzir prova quanto à regularidade da aplicação dos recursos do convênio, em afronta às normas que impõem aos jurisdicionados a obrigação legal de, sempre que demandados pelos órgãos de controle, apresentarem os documentos que demonstrem a correta utilização das verbas públicas, a exemplo do contido no art. 93 do Decreto-Lei 200/67: 'Quem quer que utilize dinheiros públicos terá de justificar seu bom e regular emprego na conformidade das leis, regulamentos e normas emanadas das autoridades administrativas competentes.' 
Considerando o princípio da verdade real que rege a atuação desta Corte, ainda que as alegações de defesa não tenham sido apresentadas pelo responsável, a revelia não afasta a obrigatoriedade da análise dos elementos probatórios disponíveis nos autos, conforme reiterados acórdãos do Tribunal (Acórdão 163/2015-TCU-Segunda Câmara, Rel.  Min. Subst. André de Carvalho; 2.685/2015 - 2ª Câmara, Rel. Min. Raimundo Carreiro; 2.801/2015 - 1ª Câmara, Rel. Min. Walton Alencar Rodrigues; 4.340/2015 - 1ª Câmara, Rel. Min. Subst. Weder de Oliveira e 5.537/2015 - 1ª Câmara, Rel. Min. Subst. Weder de Oliveira) . Assim, procurou-se buscar, em manifestações do responsável na fase interna desta Tomada de Contas Especial, se havia argumentos que pudessem ser aproveitados em seu favor.	
Reexaminando os autos, observa-se que os responsáveis foram notificados na fase interna pela Funasa, conforme apontado no item 5, cujas justificativas foram minuciosamente analisadas e rejeitadas pelo INCRA, as quais não apresentam elementos suficientes para elidir as irregularidades para as quais foram citados. Assim, não encontramos nenhum outro argumento nos autos que possa vir a ser analisado e posteriormente utilizado para afastar as irregularidades apontadas. 
Vale ressaltar que a pretensão punitiva do TCU, conforme Acórdão 1441/2016-TCU-Plenário, que uniformizou a jurisprudência acerca dessa questão, subordina-se ao prazo geral de prescrição indicado no art. 205 do Código Civil, que é de 10 anos, contado da data de ocorrência da irregularidade sancionada, nos termos do art. 189 do Código Civil, sendo este prazo interrompido pelo ato que ordenar a citação, a audiência ou a oitiva do responsável. No caso em exame, os pagamentos das despesas impugnadas ocorreram entre 2004 e 2007. Tendo sido o ato de ordenação da citação assinado em 18/8/2020 (peça 58) , houve o decurso de prazo superior a 10 anos. Portanto, ocorreu a prescrição da pretensão punitiva.
Em se tratando de processo em que as partes interessadas não se manifestaram acerca das irregularidades imputadas, não há elementos para que se possa efetivamente aferir e reconhecer a ocorrência de boa-fé na conduta dos responsáveis ou de quaisquer outros excludentes de culpabilidade, podendo o Tribunal, desde logo, proferir o julgamento de mérito pela irregularidade das contas, nos termos dos §§ 2º e 6º do art. 202 do Regimento Interno do TCU. (Acórdão 133/2015-TCU-Primeira Câmara, Rel. Min. Bruno Dantas; 2.455/2015 - 1ª Câmara, Rel. Min. Bruno Dantas; 3.604/2015 - 1ª Câmara, Rel. Min. Bruno Dantas; 5.070/2015 - 2ª Câmara, Rel. Min. Subst. André de Carvalho e 2.424/2015 - Plenário, Rel. Min. Benjamin Zymler) .
Dessa forma, o Sr. Edilson Dias de Santana e a Cooperativa de Prestação de Serviços de Cooperação Técnica - RECAT devem ser considerados revéis, nos termos do art. 12, §3º, da Lei 8.443/1992.
Do não atendimento à diligência pela Superintendência Regional do INCRA no Estado de Pernambuco
Conforme registrado no exame técnico da instrução de peça 37, os dois primeiros ofícios de diligência foram recebidos durante a gestão do Sr. Heliodoro Daltino Jerônimo Santos (1/7/2016 a 30/1/2019) e o terceiro e último recebido na gestão do Sr. Marcos Campos de Albuquerque (23/7/2019 a 11/2/2020) .
O não envio das informações solicitadas em sede de diligência criou obstáculos ao regular exercício da competência do Tribunal, impossibilitando a célere análise da tomada de contas especial, além de ocasionar custos administrativos adicionais com o envio reiterado das diligências.
Ressalte-se que em todos os ofícios de diligência encaminhados (peças 29, 31 e 33) , ficou registrado expressamente o alerta aos destinatários quanto ao não atendimento das diligências, nos seguintes termos:
'2. Por dever de ofício, informo que o não cumprimento de diligência ou de decisão deste Tribunal, no prazo fixado, sem causa justificada, poderá ensejar a aplicação da multa prevista no art. 58, inciso IV, da Lei 8.443/1992, a qual prescinde de realização de prévia audiência, nos termos do art. 268, § 3º, do Regimento Interno do TCU.'
Dessa forma, ante o comprovado descumprimento à diligência, no prazo fixado e sem justificativa, entendemos pertinente aplicar aos Srs. Heliodoro Daltino Jerônimo Santos (CPF XXX.831.144-XX) e Marcos Campos de Albuquerque (CPF: XXX.305.514-XX) , a multa prevista no art. 58, IV, da Lei 8.443/1992 c/c o art. 268, IV, do Regimento Interno.
Ressalte-se que em 19/8/2020, a Superintendência do INCRA em Pernambuco, por meio de seu titular, Sr. Thiago Angelus Conceição Brandão, encaminhou resposta ao Ofício 5270/2019 (peça 33) , recebido no INCRA há mais de um ano (peça 34) . Os elementos por ele enviados (peças 61 a 72) constituem a cópia integral do convênio em apreço, que não atendem ao solicitado na diligência, que já havia sido objetivamente respondida por meio da Nota Técnica 1529/2020 (peça 43, p. 3-6) .
Por fim, registramos que o INCRA reafirmou, na mesma Nota Técnica, que o responsável não encaminhou a prestação de contas relativa à 3ª parcela dos recursos, no valor de R$ 795.419,25."
2.	Diante do exposto, a AudTCE, em pareceres concordantes, sugere considerar revéis o Sr. Edilson Dias de Santana e a Cooperativa de Prestação de Serviços Rede de Cooperação Técnica - RECAT, julgar irregulares as contas dos aludidos responsáveis e condená-los, solidariamente, ao pagamento do débito apurado nos autos, sem prejuízo de outras providências de praxe (peças 79, 80 e 81) . Demais disso, sugere ainda a aplicação da sanção do art. 58, inciso IV, da Lei 8.443/1992 aos Srs. Heliodoro Daltino Jerônimo Santos e Marcos Campos de Albuquerque, ante o descumprimento da diligência a eles dirigida por este Tribunal.
3.	O Ministério Público junto ao TCU, representado pelo Procurador Júlio Marcelo de Oliveira, teceu as seguintes considerações meritórias (peça 83) :
"Com as vênias de praxe, o Ministério Público de Contas manifesta-se parcialmente de acordo com a proposição oferecida pela unidade técnica, pelos motivos que passa a expor.
Como visto, o Convênio CRT/PE/9000/2004 tinha alta relevância material (R$ 1.878.516,90 foi o valor efetivamente liberado pelo Incra, peça 22, pp. 36/7) e objeto de execução ampla e pulverizada, pois a finalidade do ajuste era a prestação de serviços de assessoria técnica, social e ambiental para aproximadamente 1.770 famílias assentadas e a elaboração de dois Planos de Desenvolvimento do Assentamento e de doze Planos de Recuperação do Assentamento (peça 3, pp. 58/65) .
Assim, amparado na proposta técnica da Recat (v.g., peça 3, p. 71, e peça 4, pp. 1/11) , o plano de trabalho inicialmente atualizado e aprovado[footnoteRef:2] previa as seguintes etapas/fases, com inúmeros desdobramentos (peça 4, pp. 12/9) :   [2:  Em expediente sem data, considerando, entre outros fatores, " (...) as divergências entre o Plano de Trabalho conveniado e o apresentado na Prestação de Contas", a Comissão de ATES apontou a existência, no processo, de " (...) cinco Planos de Trabalho com diversas modificações" e solicitou ao Setor de Convênio " (...) que seja legitimado e informado o Plano de Trabalho definitivo para que possamos prosseguir com os trabalhos de análise e parecer do presente processo" (peça 4, p. 76, e peça 5, pp. 1/2) . Em 8/4/2005, o Setor de Convênios informou que " (...) o último Plano de Trabalho recebido foi o contido às fls. 354 a 377. O Plano de Aplicação Consolidado às fls. 377 e o Cronograma de desembolso às fls. 375 e 376, subsidiaram a liberação dos recursos para início dos trabalhos de ATES, no exercício 2004. Sendo assim deverá ser o mesmo que subsidiará a análise da Prestação de contas." (peça 5, p. 2) .] 
a) META 001: Organização dos Núcleos Operacionais (1 encontro de divulgação e organização da implantação dos núcleos operacionais; 4 oficinas de nivelamento técnico metodológico dos técnicos dos núcleos selecionados (Plano de Trabalho) ; 7 oficinas de avaliação e planejamento operacional da ATES módulo equipe técnica (semestral) ) ;
b) META 002: Planejamento e Desenvolvimento da ATES (16 oficinas de avaliação e planejamento da ATES módulo assentamentos (semestral) ; elaboração de 26 perfis (diagnóstico) das áreas; apoio à elaboração de 12 Planos de Recuperação dos Assentamentos - PRA (Cipó, Serra, Herbert de Souza, Serra Grande, São João, Jundiá de Cima, Souza, Mangueira, Parnazo e Eldorado) ; organização de uma sistemática de comunicação entre as equipes via internet (grupo) via núcleos (4 unidades) ; organização de uma sistemática de monitoramento e avaliação (7 unidades) ) ;
c) META 003: Fortalecimento da Produção (2 oficinas de monitoramento do PEA; 6 oficinas de monitoramento do PDA; 36 oficinas de monitoramento do PRA; 104 relatórios de diagnóstico anual da produção; 16 oficinas de planejamento anual da safra; elaboração de 6.195 propostas de crédito rural de custeio e ou investimentos; 104 cursos de capacitação anual em produção agropecuária com ênfase na agroecologia; 26 organizações de unidades de referência tecnológica com ênfase em tec. alternativas; 1.770 visitas de assessoria técnica às famílias assentadas (no mínimo, 1 visita mensal por família) , 63.720 visitas de assessoria técnica às famílias assentadas (no mínimo, 1 visita mensal por família) ) ;
d) META 004: Fortalecimento do Processo de Comercialização e Gestão do Empreendimento (12 oficinas sobre comercialização em cada área; 338 reuniões trimestrais de monitoramento do processo de comercialização; organização de 16 feiras de agricultores assentados, em cada município; 82 oficinas sobre gestão administrativa e financeira, em cada área) ;
e) META 005: Desenvolvimento Social (82 oficinas sobre políticas públicas sociais desenvolvimento sustentável; 82 reuniões locais de avaliação dos aspectos sociais; 82 oficinas sobre gênero e geração; registro e sistematização de 16 experiências exitosas; 52 reuniões trimestrais de monitoramento e avaliação com a equipe técnica) .
Entre outras, o plano de aplicação relativo ao período de novembro a dezembro/2004, por exemplo, previa despesas com 'Outros serviços de terceiros', código 335036, incluindo gastos com aluguel e locação, e com 'Outros serviços p. jurídica', código 335033, albergando despesas de água, de luz e de telefone, conforme segue (peça 3, p. 51, e peça 4, p. 20) :
À semelhança, o plano de aplicação consolidado para o período de vigência do convênio apresentava o seguinte teor (peça 4, p. 24) , também contemplando despesas com material de consumo (335030) , deslocamento/passagens/transporte (335033) , outros serviços de terceiros (335036) , outros serviços pessoa jurídica (335039) e encargos sociais (335047) :
Compulsando os autos, o Ministério Público de Contas verificou que, perante o Incra, em face da notificação decorrente da análise da prestação de contas parcial (peça 15, pp. 2/10) , a cooperativa apresentou diversas justificativas para várias ocorrências objeto da citação nesta TCE (peça 15, pp. 27/38, e peça 16, pp. 1/12) , as quais não foram aceitas pela entidade repassadora dos recursos (peça 15, pp. 39/46, e peça 19, pp. 59/62) .
Contudo, à vista da natureza do objeto pactuado, da proposta técnica da cooperativa (v.g., peça 3, p. 71, e peça 4, pp. 1/11) , do plano de trabalho (v.g., peça 4, pp. 12/9) e dos planos de aplicação aprovados pelo Incra (v.g., peça 61, pp. 70, 73, 77, 79, 328 e 389/90) , o MP de Contas entende, com base na documentação comprobatória acostada aos autos, que podem ser aceitas algumas despesas, a saber:
	  Descrição da ocorrência
	Valor
	Data da ocorrência (1) 

	Realização de despesas administrativas com aluguel de imóveis, inerentes às atividades rotineiras da convenente [v.g., peça 43, pp. 28/30 e 137/83].
	1.600,00
	30/11/2004

		1.600,00
	30/12/2004

		18.800,00
	31/12/2005

	Realização de despesas administrativas com contas de telefone, energia elétrica e água, inerentes às atividades rotineiras da convenente [v.g., peça 43, pp. 57/85].
	1.493,39
	11/01/2005

		307,43
	31/1/2006

		2.296,83
	31/1/2006

		9.006,23
	31/1/2006

	Realização de despesas com tarifas bancárias.
	310,62
	09/01/2006

	Realização de despesas com pagamentos de ajuda de custo, não prevista no plano de trabalho [v.g., recibos à peça 47, pp. 65/214, e peça 48, pp. 1/98].
	124.000,00
	30/11/2005

 (1) nos casos em que o Incra não informou o dia certo da ocorrência ou apenas informou o mês/ano, utilizou-se a data mais tardia e, portanto, mais favorável ao responsável. 
Essa proposta de afastamento parcial do débito guarda coerência com as regras previstas no Manual Operacional de ATES, de 2004, aprovado mediante a Ordem de Serviço 2, de 18/8/2004, da Superintendência Nacional do Desenvolvimento Agrário do Incra (menção à peça 3, p. 11) , e editado com vistas a regulamentar a Norma de Execução Incra 39, de 30/3/2004, segundo a qual[footnoteRef:3]: [3:  Disponível em: . Acesso em: 6 abr. 2021.] 
'Art. 18. A Superintendência Nacional de Desenvolvimento Agrário - SD deverá elaborar Manual Operacional para orientar a aplicação desta Norma, que conterá, entre outras, orientação para contratação de articuladores, equipes, especialistas e custos de manutenção.'
O Manual ATES/2004 foi obtido junto ao Incra, pelo Ministério Público de Contas, por intermédio da Biblioteca do TCU (Demanda ISCNET 4635) , e juntado à peça 82. 
A título de exemplo, o MP de Contas reproduz o Anexo V do Manual Ates/2004, o qual ilustra uma planilha de custo mensal de uma cooperativa, incluindo despesas com aluguel, telefone, energia elétrica e água, entre outros dispêndios: 
 
O Manual Ates/2004 também prevê despesas com ajuda de custo (peça 82, p. 28) , cumprindo lembrar que a proposta técnica da Recat previa o seguinte (peça 4, p. 9) :
'A equipe técnica do projeto será formada por:
¿ Uma coordenação técnica, com perfil na área agronômica, vinculado à RECAT, responsável pela implantação do programa; 
¿ Uma coordenação financeira e contábil, responsável pela administração dos recursos, vinculada à RECAT; 
¿ 06 profissionais de nível superior da área de ciências agrária e veterinária, com experiência de trabalho nas áreas agronômica, de gestão e de educação, vinculados à RECAT; 
¿ 12 profissionais de nível médio da área agropecuária, vinculados à RECAT;'  
No Parecer Técnico ATES 39/2006, por exemplo, há notícia de que a cooperativa executara parte das atividades previstas no plano de trabalho com ajuda de custo fornecida aos técnicos, pois até então não recebera o recurso federal previsto (peça 11, p. 18) . Na 'Análise de Monitoramento', também se fala em adiantamentos de ajuda de custo, ante o atraso no repasse de recursos pelo Incra, 'fazendo com que o trabalho dos técnicos seja feito de maneira constante'  (peça 17, p. 43) .
Conforme registro à peça 15, p. 5, item 1.8.2, 'para ser realizada despesa a título de ajuda de custo deveria vir consignada no Plano de Trabalho a rubrica 339014 - referente à concessão de diárias'.
De fato, a rubrica 339014 não constou dos planos de trabalho aprovados. Entretanto, o MP de Contas entende que, dadas as circunstâncias relatadas, podem ser aceitas, em caráter de exceção, as despesas com ajudas de custo.
Os gastos comprovados mediante recibos emitidos por funcionários da própria Recat, entidade convenente (aluguel de computador, aquisição de combustível, manutenção de veículo, aluguel de veículos e despesas com deslocamento, documentação à peça 43) , não devem, de fato, ser acolhidos, visto que a quitação deve ser dada, como bem pontuado no processo, pelos credores, vale dizer, pelos reais fornecedores ou prestadores de serviços, por meio do pertinente comprovante da despesa realizada.
De outra parte, por si só, o pagamento de diárias a dirigentes da Recat poderia não ser considerado irregular, todavia, a ausência, nos comprovantes, do local da estadia, do período e, particularmente, da atividade específica executada (e não genérica) compromete, como anotou a unidade técnica, a regularidade e a aceitação dessas despesas (v.g., peça 45, pp. 84/123) .
O Ministério Público de Contas destaca a dificuldade no exame destes autos, considerando o volume do processo (quase 14.000 páginas) , a ausência de ordem cronológica na catalogação dos documentos, muita repetição de elementos (duplicação, triplicação..., ao longo do feito) e disposição aleatória dos, talvez, milhares de comprovantes de despesas. O MP de Contas não localizou planilha alguma que pudesse subsidiar a análise dos documentos trazidos pelo Incra ao Tribunal. Ainda assim, tentou-se prestigiar o princípio da verdade material."
4.	À luz das ponderações retro, o MP/TCU concorda, parcialmente com a proposta da Unidade Técnica, com a promoção dos seguintes ajustes: 
4.1.	retificar a denominação da entidade, de "Cooperativa de Prestação de Serviços de Cooperação Técnica - RECAT" para "Cooperativa de Prestação de Serviços Rede de Cooperação Técnica - RECAT", conforme Estatuto (peça 2, pp. 58/68, e peça 3, pp. 1/10) e CNPJ 03.682.456/0001-77 (peça 59) ;
4.2.	excluir as seguintes parcelas do débito:
	VALOR ORIGINAL (R$) 
	DATA DA OCORRÊNCIA 

	    1.600,00
	30/11/2004

	    1.600,00
	30/12/2004

	  18.800,00
	31/12/2005

	    1.493,39
	11/01/2005

	124.000,00
	30/11/2005

	      310,62
	09/01/2006

	      307,43
	31/1/2006

	   2.296,83
	31/1/2006

	  9.006,23
	31/1/2006

4.3.	ao se dar ciência da deliberação que sobrevier à Procuradoria da República no Estado de Pernambuco, seja feita menção ao Inquérito Civil Público MPF/PRPE 1.26.000.002116/2006-15.
	É o Relatório.

não há

Procurador Júlio Marcelo de Oliveira.

TOMADA DE CONTAS ESPECIAL. OMISSÃO NO DEVER DE PRESTAR CONTAS DE PARCELAS REPASSADAS E OUTRAS IRREGULARIDADES. PARALISAÇÃO DO FEITO POR MAIS DE TRÊS ANOS CONSECUTIVOS. PRESCRIÇÃO INTERCORRENTE. RESOLUÇÃO TCU 344/2022. ARQUIVAMENTO.

TOMADA DE CONTAS ESPECIAL (TCE)

Unidade de Auditoria Especializada em Tomada de Contas Especial - AudTCE.

Trago à apreciação deste Colegiado a Tomada de Contas Especial instaurada pelo Instituto Nacional de Colonização e Reforma Agraria - Incra em desfavor do Sr. Edilson Dias de Santana, Presidente da Cooperativa de Prestação de Serviços Rede de Cooperação Técnica - RECAT, em razão da impugnação parcial das despesas do Convênio CRT/PE/9000/2004, Siafi 513668 (peça 3, p. 58-66) , realizado entre aquela entidade e a retrocitada cooperativa. 
2.	Conforme visto no Relatório precedente, referido ajuste teve por objeto a Prestação de Serviço de Assessoria Técnica, Social e Ambiental - ATES, para atender 1.770 famílias assentadas nos projetos de assentamento do Incra, sendo previsto o repasse total de R$ 2.172.490,30 à conta do concedente e o aporte de R$ 217.242,00 à título de contrapartida por parte do convenente, tendo sido liberada a quantia de R$ 1.878.516,90.
3.	Em síntese, as despesas impugnadas dizem respeito a pagamentos não admitidos no ajuste, sem comprovação, fora do período de vigência ou da área de abrangência, executados de forma irregular ou, ainda, para as quais o gestor foi omisso em prestar contas.
4.	Nesse cenário, a Unidade de Auditoria Especializada em Tomada de Contas Especial - AudTCE, após a realização da citação dos responsáveis e da não apresentação das alegações de defesa, pugnou pela irregularidade de suas contas, com a imputação de débito  (peças 79, 80 e 81) .
5.	O Ministério Público junto ao TCU, representado pelo Procurador Júlio Marcelo de Oliveira, divergiu parcialmente do exame empreendido pela Unidade Técnica, por entender que algumas despesas glosadas poderiam ser aceitas pelo Tribunal, por estarem em conformidade com o Manual Operacional de Assessoria Técnica, Social e Ambiental - ATES (peça 82) .
6.	Compulsando os autos, observo que a presente TCE foi instaurada em 3/3/2011, por força das irregularidades constatadas pelo setor técnico do Incra, cumulativamente com a falta de apresentação da prestação de contas relativa à 3ª parcela dos recursos transferidos à RECAT (peça 2, p. 3/11) . 
7.	A partir disso, o feito seguiu seus trâmites de praxe, dentre os quais a notificação da entidade responsável em 3/3/2010 para a devolução de parte dos recursos repassados (peça 15, p. 10) , com a subsequente apresentação de defesa em 14/5/2010 (peça 15, p. 25 e 27/38) e resposta do Incra acerca dos esclarecimentos prestados (peça 15, p. 47) . Sobrevieram diversas análises técnicas e pronunciamentos de setores internos do ente concedente.
8.	Após a apresentação de novas peças de defesa/recurso por parte da RECAT, bem como de pedido de dilação de prazo para a apresentação de esclarecimentos (peças 20, p. 71, e 21, p. 40) , houve nova notificação da entidade em 22/11/2012 (peça 21, p. 69/71) . Nada obstante, depois desse evento, o feito não sofreu andamentos significativos.
9.	Com efeito, em 2013 o processo só recebeu andamentos para fins de retirada de cópias para atendimento à requisição de informações por parte do Ministério Público Federal no Estado de Pernambuco (peça 21, p. 73/76) . Em 2014 não há um andamento sequer. Os autos permaneceram inertes até manifestação do Incra em 25/8/2015 (peça 20, p. 77) , a qual se limitou a conceder a dilação de prazo solicitada pela RECAT em 11/8/2011 e reiterada em 15/9/2011 (peças 20, p. 71, e 21, p. 40) . Houve também despachos emitidos com vistas a analisar a situação de inadimplência da entidade (peça 21, p. 3) . O andamento seguinte ocorreu tão somente em 19/5/2017, com o Memo/INCRA/SR-03/TCE/ Nº 07/2017, por meio do qual se sugeriu a inscrição do valor apurado a título de débito na conta contábil "Diversos Responsáveis Apurados" no SIAFI, tanto em face da RECAT quando de seu ex-dirigente (peça 22, p. 29) .
10.	Conforme se percebe dos andamentos processuais acima explicitados, tem-se por caracterizada a sua paralisação para fins da caracterização da prescrição intercorrente, nos termos da novel Resolução/TCU 344/2022. De fato, após a nova notificação da RECAT em 22/11/2012, o feito não recebeu impulsos processuais com vistas à apuração dos fatos ou ao seu efetivo deslinde até meados de 2017.
11.	A movimentação em 2013 para mera retirada de cópias com vistas ao seu encaminhamento ao MPF/PE e, em 2015, para deferimento de dilação de prazo de defesa, não se prestam a caracterizar o impulso oficial interruptivo da prescrição intercorrente, por não materializar a atuação administrativa finalística, destinada a impulsionar o processo ao seu desfecho. Nesse sentido, calha trazer à baila trecho do Voto condutor do Acórdão 2486/2022-TCU-Plenário (relator Ministro Antônio Anastasia) :
"12. Em que pese essa conclusão, ao verificar o andamento processual, observo ter havido um lapso temporal superior aos três anos estabelecidos na resolução para que seja reconhecida a prescrição intercorrente. O art. 8º da Resolução TCU 344/2022 trata do assunto:
'Art. 8º Incide a prescrição intercorrente se o processo ficar paralisado por mais de três anos, pendente de julgamento ou despacho, sem prejuízo da responsabilidade funcional decorrente da paralisação, se for o caso.
§ 1° A prescrição intercorrente interrompe-se por qualquer ato que evidencie o andamento regular do processo, excetuando-se pedido e concessão de vista dos autos, emissão de certidões, prestação de informações, juntada de procuração ou subestabelecimento e outros atos que não interfiram de modo relevante no curso das apurações.
§ 2° As causas impeditivas, suspensivas e interruptivas da prescrição principal também impedem, suspendem ou interrompem a prescrição intercorrente.'
13. A respeito dessa questão, há de se observar, preliminarmente, que a prescrição é um instituto jurídico relativo à inércia do titular de determinada pretensão. Desse modo, em nossos processos, os atos de movimentação processual aptos a interferir na contagem da prescrição intercorrente devem ser os realizados por este Tribunal, pelos órgãos de controle ou mesmo pela própria unidade da Administração Pública onde ocorreu a irregularidade.
14. Partindo dessa premissa e das novas regras criadas com a edição da resolução, extraio dos autos que, em 31/10/2011 (Aviso de Recebimento de peça 34) , o ora embargante foi notificado, por meio do Ofício 1886/2011-TCU/SECEX-4 (peça 17) , acerca do já mencionado Acórdão 8642/2011-TCU-Segunda Câmara, que julgou irregulares as contas do responsável e o condenou em débito e multa.
15. É relevante notar que os documentos que sucederam a essa notificação (peças 35 a 52) consistem em: (a) notificações de outros responsáveis e interessados; (b) pedidos e concessões de vista e/ou cópia dos autos; (c) pedido de adiamento de julgamento pelo ora embargante (sem fundamentação e sem a resposta do então relator) ; (d) solicitação de informações pelo Ministério Público; e (e) juntada de subestabelecimento para novos advogados.
16. Nenhum desses atos representa óbice ao transcurso da contagem dos três anos para que se conclua pela prescrição intercorrente. Além de um ato de autoria do próprio responsável, as demais movimentações estão expressamente excetuadas no art. 8º, § 1º, da Resolução TCU 344/2022, transcrito acima: '...excetuando-se pedido e concessão de vista dos autos, emissão de certidões, prestação de informações, juntada de procuração ou subestabelecimento...'.
17. É oportuno registrar também que, naquele interregno, não houve o trânsito em julgado quanto ao responsável, porque este apresentou embargos de declaração em face do Acórdão 8642/2011-TCU-Segunda Câmara, dentro do prazo legal, em 14/10/2011 (peça 29) , antes mesmo de sua notificação.
18. Assim, noto que, da notificação do ora embargante, em 31/10/2011, até o proferimento do Acórdão 3294/2016-TCU-Segunda Câmara (peça 53) , de 8/3/2016, mediante o qual foram rejeitados os citados embargos opostos ao acórdão original, houve o decurso de mais de três anos, sem que houvesse ato algum que impedisse a conclusão de que o processo ficou paralisado.
19. Diante disso, há de se reconhecer a ocorrência da prescrição intercorrente prevista no art. 8º, § 1º, da Resolução TCU 344/2022. Por esse motivo, o processo deve ser arquivado com base no do art. 11 do mesmo normativo ('Reconhecida pelo Tribunal a prescrição da pretensão punitiva e da pretensão ressarcitória em relação à totalidade das irregularidades, o processo deverá ser arquivado...) '." (grifos acrescidos) 
12.	Como bem pontuou o Ministro Anastasia no precedente supra, a mera existência de atos processuais não é suficiente a descaracterizar a incidência da prescrição intercorrente, visto que alguns deles, a exemplo de pedidos de vistas e outros são praticados pelas partes, sendo a resposta da Administração insuficiente para caracterizar movimentação tendente a encaminhar o processo para seu deslinde. Em sintonia com esse entendimento, o Judiciário também tem-se pronunciado nesse sentido, conforme se depreende da ementa a seguir transcrita, representativa da jurisprudência de nossos Tribunais Regionais Federais:
"PROCESSUAL CIVIL E TRIBUTÁRIO. NULIDADE. INOCORRÊNCIA. EXECUÇÃO FISCAL. IBAMA. MULTA AMBIENTAL. PROCESSO ADMINISTRATIVO PARALISADO POR PRAZO SUPERIOR A TRÊS ANOS. PRESCRIÇÃO INTERCORRENTE. OCORRÊNCIA. (...) 4. Nos termos do § 1º do art. 1º da Lei nº 9.873/1999: Incide a prescrição no procedimento administrativo paralisado por mais de três anos, pendente de julgamento ou despacho, cujos autos serão arquivados de ofício ou mediante requerimento da parte interessada, sem prejuízo da apuração da responsabilidade funcional decorrente da paralisação, se for o caso. 5. A movimentação processual constituída de meros despachos e encaminhamentos a setores distintos do órgão administrativo não representa ato inequívoco que apure o ato infracional, capaz de interromper a prescrição (art. 2º, II da Lei nº 9.873/1999) . 6. Nesse sentido: Nos termos do § 1º do art. 1º da Lei 9.873/1999, incide a prescrição no procedimento administrativo paralisado por mais de três anos, pendente de julgamento ou despacho. [...] A pendência de julgamento ou despacho, para ser dirimida, requer a movimentação do feito, que importe em apuração do fato infracional, com a finalidade de se chegar à solução do processo administrativo. Meros atos de encaminhamento não se prestam a interromper a contagem do prazo prescricional (art. 2º da Lei 9.873/1999) [...] (TRF1, AC 00310581020114013900, Rel. Desembargadora Federal Maria do Carmo Cardoso, Oitava Turma, e-DJF1 de20/10/2017) . (...) ." (processo 0002422-51.2003.4.01.3500, 24225120034013500, Apelação Civel, Relator Juiz Convocado Roberto Carlos de Oliveira, Tribunal Regional Federal da 1ª Região, Sétima Turma, Pje 1°/9/2022) . (grifei) 
13.	Com essas considerações, peço vênias aos pareceres antecedentes para reconhecer, em concreto, a ocorrência da prescrição intercorrente, sendo imperioso o arquivamento desta TCE, nos termos do art. 11 da Resolução TCU 344/2022.
14.	Por fim, quanto à proposta de aplicação de sanção aos então dirigentes do Incra/PE por não atendimento a diligência deste Tribunal, considerando que a prescrição intercorrente é pretérita à conduta atribuída aos aludidos responsáveis e que, na prática, a documentação solicitada não impactaria no resultado final desta TCE, reputo ser medida de extremo rigor a multa proposta, razão pela qual entendo pela sua desnecessidade no caso concreto.
	Ante o exposto, voto por que seja adotada a deliberação que ora submeto a este Colegiado.
TCU, Sala das Sessões, em 28 de fevereiro de 2023.
MARCOS BEMQUERER COSTA 
Relator